臺灣士林地方法院民事判決　　　　　　 99年度重訴字第280號
原　　　告　曹定
訴訟代理人　張淑敏律師
複　代理人　賴瑩真律師
被　　　告　曹明德
訴訟代理人　曹萬鼎
　　　　　　高雅敬
被　　　告　曹萬佳
　　　　　　曹福堂
　　　　　　曹王密
被　　　告　財政部國有財產局
法定代理人　張佩智
訴訟代理人　陳文龍
複　代理人　徐士凱
　　　　　　黃乾威
　　　　　　林敏傑
　　　　　　洪自渝
被　　　告　台北市政府工務局新建工程處
法定代理人　黃一平
訴訟代理人　吳鄭均
　　　　　　曾素兆
上列當事人間分割共有物事件，本院於中華民國100 年1 月10日
言詞辯論終結，判決如下：
    主  文
兩造共有坐落臺北市○○區○○段三小段六四二地號土地（面積
二九六點六平方公尺），准予分割為：如附圖二所示甲部分即編
號六四二—Ａ００一部分（面積一四八點三平方公尺）土地由原
告取得，如附圖二所示乙部分即編號六四二部分（面積一四八點
三平方公尺）土地予以變賣，所得價金由被告按附表二所示之比
例分配之。
訴訟費用由被告曹明德負擔六分之一，由被告曹萬佳、曹福堂、
曹王密各負擔十八分之一，由被告財政部國有財產局、台北市政
府工務局新建工程處各負擔十二分之一，餘由原告負擔。
    事  實  及  理  由
一、本件被告曹萬佳、曹福堂、曹王密、台北市政府工務局新建
    工程處未於最後一次言詞辯論期日到場，核無民事訴訟法第
    386 條各款所列情形，爰依原告之聲請，由其一造辯論而為
    判決。
二、按訴狀送達後，原告不得將原訴變更或追加，但請求之基礎
    事實同一者，不在此限，民事訴訟法第255 條第1 項第3 款
    定有明文。本件原告訴之聲明原為：「兩造共有坐落臺北市
    ○○區○○段三小段642 地號、面積296.6 平方公尺土地（
    下稱系爭土地），請判淮分割將如附圖一其中編號所示面
    積148.3 平方公尺土地全部歸原告曹定所有；另編號所示
    面積24.72 平方公尺土地全部歸被告中華民國所有；編號
    所示面積24.72 平方公尺土地全部歸被告臺北市所有；編號
    所示面積16.48 平方公尺土地全部歸被告曹福堂所有；編
    號所示面積16.48 平方公尺土地全部歸被告曹王密所有；
    編號所示面積16.48 平方公尺土地全部歸被告曹萬佳所有
    ；編號所示面積49.43 平方公尺土地歸被告曹明德所有。
    」，嗣於訴訟進行中，變更訴之聲明為：「兩造共有系爭土
    地，請判准將其中如附圖二所示甲部分即編號642 －A001地
    號、面積148.3 平方公尺土地全部歸原告曹定所有，另附圖
    二所示乙部分即編號642 地號、面積148.3 平方公尺土地則
    予以變賣，所得價金由被告等人按其土地應有部分比例分配
    。」，核其所為，僅係關於分割方案之變更，其請求之基礎
    事實同一，揆之首揭規定，應予准許。
三、原告起訴主張：坐落臺北市○○區○○段三小段642 地號、
    面積296.6 平方公尺之土地（下稱系爭土地）為兩造共有，
    應有部分比例如附表一所示。系爭土地並無因物之使用目的
    不能分割或契約訂有不分割之期限情事，兩造復無法就分割
    方法達成協議，原告自得依民法第823 條、第824 條之規定
    訴請分割系爭土地。因原告所有系爭土地與同小段643 地號
    土地所有權人有合併使用之合意，原告自有原物分割系爭土
    地之必要與實益，因被告欲變價分割系爭土地，故原告請求
    將系爭土地其中2 分之1 原物分割予原告，另2 分之1 部分
    則予變價，由被告等按土地應有部分比例分配等語。並聲明
    ：兩造共有系爭土地，請判准將其中如附圖二所示甲部分即
    編號642 －A001地號、面積148.3 平方公尺所示土地全部歸
    原告曹定所有，另附圖二所示乙部分即編號642 地號、面積
    148.3 平方公尺土地則予以變賣，所得價金由被告等人按其
    土地應有部分比例分配。
四、被告曹明德則以：若採原物分割，各共有人所分得之土地面
    積過小，顯然不能作任何用途，若採部分原物分配、部分變
    價分割，則變價之土地過小，將驟減變價價格，是應就系爭
    土地全部採變價分割，始能發揮系爭土地最高之經濟價值云
    云資為抗辯。並聲明：原告之訴駁回。
五、財政部國有財產局則以：系爭土地之國有持分係抵稅取得，
    為符合遺產及贈與稅法施行細則第51條「抵繳之實物應儘速
    處理」規定，主張依民法第824 條第2 項第2 款「變賣共有
    物以價金分配於各共有人」之方法辦理共有物分割，對於原
    告之分割方案無意見，惟訴訟費用應由原告負擔云云資為抗
    辯。
六、台北市政府工務局新建工程處經合法通知未於最後一次言詞
    辯論期日到庭，惟據其之前到庭之陳述則以：主張變價分割
    ，如無法變價，則同意原告之分割方案云云資為抗辯，並聲
    明：原告之訴駁回。
七、被告曹萬佳、曹福堂、曹王密經合法通知無正當理由未到庭
    ，亦未提出書狀作何聲明及陳述。
八、原告起訴主張系爭土地為兩造共有，應有部分如附表一所示
    ，兩造就系爭土地，並未定有不分割之協議，然無法協議分
    割等情，業據提出系爭土地登記第二類謄本、調解不成立證
    明書為證（本院卷第11-14 頁），且為被告所不爭，應堪信
    為真實。
九、得心證之理由：本件原告主張兩造共有之系爭土地應將其中
    2 分之1 原物分割予原告，其餘2 分之1 變價分割等情，為
    被告曹明德反對，並以前開情詞置辯，是本件兩造之爭點，
    即在於：系爭土地應如何分割？
  (一)按各共有人，除法令另有規定外，得隨時請求分割共有物。
    但因物之使用目的不能分割或契約訂有不分割之期限者，不
    在此限，民法第823 條第1 項定有明文。次按民法第823 條
    條第1 項但書所謂因物之使用目的不能分割，係指該共有物
    現在依其使用目的不能分割者而言。而道路預定地屬於公共
    設施保留地，依都市計畫法第42條、第50條、第51條之規定
    ，於政府以徵收等方式取得前，所有權人仍得繼續為原來之
    使用或改為妨礙指定目的較輕之使用，並得申請為臨時建築
    使用。故經都市○○○○○道路預定地而尚未闢為道路之共
    有土地，其共有人非不能訴請分割（最高法院75年度第5 次
    民事庭會議決議(三)參照）。經查，本件原告為系爭土地之共
    有人，有其提出之系爭土地登記謄本在卷可證。而系爭土地
    使用分區○道路用地（公共設施用地），尚無土地法第31條
    規定分割最小面積之限制，有臺北市中山地政事務所99年10
    月4 日北市中地二字第09931685800 號函在卷可稽（本院卷
    第45頁），則系爭土地雖屬道路用地，然尚未徵收，且未闢
    為道路，揆諸前開說明，依其使用目的尚無不能分割之情事
    ，且共有人間並無不分割之特約，兩造既無法協議分割，則
    原告請求分割系爭土地，應予准許。
  (二)次按共有物之分割，依共有人協議之方法行之。分割之方法
    不能協議決定，或於協議決定後因消滅時效完成經共有人拒
    絕履行者，法院得因任何共有人之請求，命為下列之分配：
    一、以原物分配於各共有人。但各共有人均受原物之分配顯
    有困難者，得將原物分配於部分共有人。二、原物分配顯有
    困難時，得變賣共有物，以價金分配於各共有人；或以原物
    之一部分分配於各共有人，他部分變賣，以價金分配於各共
    有人。以原物為分配時，如共有人中有未受分配，或不能按
    其應有部分受分配者，得以金錢補償之。民法第824 條第1
    項、第2 項、第3 項分別定有明文。次按「分割共有物，究
    以原物分割或變價分配其價金，法院固有自由裁量之權，不
    受共有人主張之拘束，但仍應斟酌當事人之聲明，共有物之
    性質、經濟效用及全體共有人利益等，公平裁量。必於原物
    分配有困難者，始予變賣，以價金分配於各共有人，如法院
    僅因應有部分所占比例不多或甚少之共有人，依其應有部分
    無法分得足供建築用或其他使用之面積，即將共有土地變價
    分割，不顧原可按其應有部分使用土地之其他共有人利益，
    尤其此等共有人對共有物在感情上或生活上有密不可分之依
    存關係，則其所定之分割方法，是否適當，有無符合公平原
    則，即值推求」（最高法院98年度台上字第2058號判決意旨
    參照）。
  (三)經查：系爭土地並無土地法第31條所訂土地最小分割面積之
    限制，已如前述。又系爭土地雜草叢生，上無地上物，前臨
    道路，後與同小段643 地號土地相鄰，右與同小段651 地號
    土地相鄰，鄰地亦均為空地等情，業經本院至現場履勘無訛
    ，有本院99年11月10日勘驗測量筆錄、空照圖、地籍圖、地
    形圖各1 件在卷足憑（本院卷第64-69 頁）。再原告主張毗
    鄰系爭土地之同小段643 地號土地所有權人欲於同小段643
    地號土地上建築房屋，計畫以原告分割取得系爭土地劃定建
    築線，原告已與同小段643 地號土地所有權人達成合併使用
    合意乙節，已據原告提出建築平面圖、同意書各1 件為證（
    本院卷第47、55頁），堪認原告有原物分割系爭土地之需要
    及實益，惟被告曹萬佳、曹福堂、曹王密應有部分各僅為18
    分之1 ，若採原物分割，僅各分得16.48 平方公尺即不到5
    坪之土地，被告財政部國有財產局、台北市政府工務局新建
    工程處應有部分各僅為12分之1 ，若採原物分割，僅各分得
    24.72 平方公尺即不到8 坪之土地，顯難利用。參以被告曹
    明德、財政部國有財產局、台北市政府工務局新建工程處均
    主張變價分割，是本院考量本件共有物之性質、經濟效用及
    全體共有人之利益等一切事項，認為將附圖二所示其中甲部
    分即編號642 －A001地號、面積148.3 平方公尺土地全部，
    歸原告曹定取得，另附圖二所示乙部分即編號642 地號面積
    148.3 平方公尺土地予以變賣，所得價金由被告等人按如附
    表二所示之比例分配為適當。
十、綜上所述，本件原告訴請裁判分割系爭土地，為有理由，應
    予准許，爰依法判決如主文第一項所示。
十一、本件為裁判之基礎已臻明確，兩造其餘攻擊及防禦方法，
      核與本件判決結果不生影響，爰不予一一論述，附此敘明
      。
十二、分割共有物之訴，核其性質，兩造本可互換地位，本件原
      告之起訴雖於法有據，然被告之應訴乃法律規定所不得不
      然，其所為抗辯自為伸張或防衛權利所必要，是以本院認
      本件分割共有物部分之訴訟費用，應參酌兩造於分割後所
      得之利益及兩造就系爭土地各自享有之應有部分之比例等
      一切情事，由兩造按應有部分比例分擔較為公允。
十三、訴訟費用負擔之依據：民事訴訟法第80條之1 。
中    華    民    國   100    年    1     月    28    日
                  民事第二庭  法  官  藍雅清
以上正本證明與原本無異。
如對本判決上訴，應於判決送達後20日內向本院提出上訴狀，若
委任律師提起上訴者，應一併繳納上訴審裁判費，否則本院得不
命補正逕行駁回上訴。
中    華    民    國   100    年    1     月    31    日
                              書記官  蘇意絜
附表一
┌───┬────────────┬─────────┐
│編號  │     土地所有權人       │    權利範圍      │
├───┼────────────┼─────────┤
│  1   │       曹定             │     2分之1       │
├───┼────────────┼─────────┤
│  2   │      曾明德            │     6分之1       │
├───┼────────────┼─────────┤
│  3   │      曹萬佳            │    18分之1       │
├───┼────────────┼─────────┤
│  4   │      曹福堂            │    18分之1       │
├───┼────────────┼─────────┤
│  5   │      曹王密            │    18分之1       │
├───┼────────────┼─────────┤
│  6   │      中華民國          │    12分之1       │
│      │（管理者：財政部國有財產│                  │
│      │局）                    │                  │
├───┼────────────┼─────────┤
│  7   │      臺北市            │    12分之1       │
│      │（管理者：台北市政府工務│                  │
│      │局新建工程處）          │                  │
└───┴────────────┴─────────┘
附表二
┌───┬────────────┬─────────┐
│編號  │     土地所有權人       │    價金分配比例  │
├───┼────────────┼─────────┤
│  1   │      曾明德            │     3分之1       │
├───┼────────────┼─────────┤
│  2   │      曹萬佳            │     9分之1       │
├───┼────────────┼─────────┤
│  3   │      曹福堂            │     9分之1       │
├───┼────────────┼─────────┤
│  4   │      曹王密            │     9分之1       │
├───┼────────────┼─────────┤
│  5   │      中華民國          │     6分之1       │
├───┼────────────┼─────────┤
│  6   │      臺北市            │     6分之1       │
└───┴────────────┴─────────┘